【裁判字號】    88,訴,3445
【裁判日期】    890307
【裁判案由】    履行契約
【裁判全文】
臺灣臺中地方法院民事判決  八十八年度訴字第三四四五號
    原      告  乙○○
    被      告  甲○○
右當事人間請求履行契約事件，本院判決如左：
    主      文
被告應就附件所示之新光大吉壽險、新光千圓壽險、新光安佳增值終身還本保險、新
光防癌終身壽險保險契約，向新光人壽保險股份有限公司為終止契約之意思表示。
訴訟費用由被告負擔。
    事      實
甲、原告方面：
  一、聲明：如主文所示。
  二、陳述：
    (一)被告對原告負有新台幣（以下同）九十七萬元之借款債務，原告取得執行名義
      後，經台灣台中地方法院八十四年度執三字第三六二四號案件執行無結果，而
      由執行法院發予債權憑證。因被告與第三人新光人壽股份有限公司曾成立安佳
      、大吉、防癌、千圓保險契約而有保險債權，原告乃於八十八年八月三十日，
      依台灣台中地方法院八十八年度民執丁字第一六三九０號給付借款強制執行事
      件取得執行命令查封扣押被告上開債權。
    (二)執行法院核發上開執行命令後，八十八年九月間被告與其舅父陳文進出面表示
      願意與原告成立和解清償債務，乃共同向新光人壽保險股份有限公司（以下簡
      稱新光公司）查詢，原告需先撤銷執行命令，然後由被告向保險人為終止保險
      契約之意思表示，保險人於一個月內即償付解約金。從而兩造成立協議由原告
      撤回強制執行，被告則向保險人終止契約，被告再與原告出面取回解約金，原
      告折減清償金額。
    (三)嗣後原告即撤回強制執行，被告亦在保險人交予之解約退還金申請書及退保件
      保全經過報告表上簽名蓋章，交予原告收執，另訂期日同至保險人公司辦理終
      止契約，但被告均未依約出面辦理終止保險契約，經原告催告均置之不理，因
      此提起本件訴訟。
  三、證據：提出債權憑證影本一件、執行命令影本一件、債權人撤回執行結案通知
      影本一件、保護資料內容查詢影本一件、解約退還金申請書、退保件保全經過
      報告影本各一件等為證，聲請訊問證人陳文進。
乙、被告方面：
  一、聲明：原告之訴駁回，訴訟費用由原告負擔。
  二、陳述：被告於八十九年九月間與原告協議同意終止系爭保險契約，係以為被告
      母親生前積欠原告欠款未還，然當時原告並未提出被告母親簽發之本票。嗣後
      被告發現本票只有蓋章而無簽名，被告因被原告詐欺才同意終止保險契約。是
      原告請求被告向新光公司為終止契約之意思表示，顯無理由。
  三、證據：提出保險契約影本四件為證。
    理      由
一、本件原告起訴主張，被告積欠原告九十七萬元未清償，嗣於八十八年九月間兩造
    同意成立和解清償債務，由原告撤回強制執行之聲請，被告則向新光公司為終止
    保險契約之意思表示。嗣後原告即撤回強制執行，被告亦在保險人交予之解約退
    還金申請書及退保件保全經過報告表上簽名蓋章，交予原告收執，另訂期日同至
    保險人公司辦理終止契約，但被告均未依約出面辦理終止保險契約，經原告催告
    均置之不理，因此提起本件訴訟。被告則以，其於八十九年九月間同意終止保險
    契約，係以為被告母親生前積欠原告欠款未還，然當時原告並未提出被告母親簽
    發之本票。嗣後被告發現本票只有蓋章而無簽名，被告因被原告詐欺而同意終止
    保險契約。原告既詐欺被告為意思表示，則其請求被告向新光公司為終止契約之
    意思表示，顯無理由。
二、原告主張兩造曾於八十八年九月間成立和解契約，由原告撤回強制執行之聲請，
    被告則向新光公司為終止保險契約之意思表示。嗣原告撤回強制執行，被告亦在
    解約退還金申請書及退保件保全經過報告表上簽名蓋章，交予原告收執等事實，
    業經原告提出債權憑證影本一件、執行命令影本一件、債權人撤回執行結案通知
    影本一件、保護資料內容查詢影本一件、解約退還金申請書、退保件保全經過報
    告影本各一件等為證，復經證人陳文進於本院審理時證述屬實，被告對此部分之
    事實亦不爭執，應認原告之主張為可採信。
三、按契約者，由二人以上意思表示一致而成之雙方行為也。即須當事人之一方，將
    欲為契約內容之旨，提示於他方，得他方之承諾，而後契約始能成立也。其僅由
    一方表示邀約之意思，而他方不表示承諾之意思者，當然不受契約之拘束。其一
    方所表示之意思，與他方所表示之意思，彼此不一致者，亦當然不受契約之拘束
    （民法第一百五十三條立法理由參照）。是以，無論民法債編所列有名契約，抑
    或當事人基於契約自由原則而為訂定之無名契約，其當事人互相表示意思一致，
    而無違反法律強制或禁止規定，亦無背於公共秩序、善良風俗者，契約均得有效
    成立。次按當事人締結之契約一經合法成立，其在私法上之權利義務，即應受契
    約之拘束，不能由一造任意撤銷（最高法院二十年上字第一九一四號判例意旨參
    照）。本件兩造因債權債務糾紛而成立和解契約約定「由原告撤回強制執行之聲
    請，被告應向訴外人新光公司為終止保險契約之意思表示」，其約定之內容並無
    違反法律之強制或禁止規定，亦無背於公共秩序、善良風俗，其契約自已合法有
    效成立，兩造在私法上之權利義務，自應受契約之拘束。是以，原告主張被告應
    依契約之約定，向訴外人新光公司為終止保險契約之意思表示，自屬有理，應予
    准許。
四、被告雖抗辯稱：其係因原告之詐欺而同意向訴外人新光公司為終止保險契約之意
    思表示云云。然按民事法上所謂詐欺云者，係謂欲相對人陷於錯誤，故意示以不
    實之事，令其因錯誤而為意思之表示。又被詐欺而為意思表示者，依民法第九十
    二條第一項之規定，表意人固得撤銷其意思表示，惟主張被詐欺而為表示之當事
    人，應就此事項負舉證之責任（最高法院十八年上字第三七一號、四十四年台上
    字第七五號判例參照）。本件原告於本院審理時已提出被告母親簽發之本票，且
    原告於成立和解契約時，亦已取得對被告之執行名義，而於和解契約之內容上，
    原告並同意撤回上開強制執行之聲請，足見原告並無以不實之事，令被告陷於錯
    誤而為意思表示。此外，被告並未舉證證明原告有何詐欺之事實，參照上開最高
    法院判例意旨所示，被告抗辯因詐欺而為意思表示，自無可採。
五、綜上所述，本件兩造已就和解之內容意思表示一致而成立契約，該契約並無違反
    法律強制或禁止規定，亦無背於公共秩序、善良風俗，該契約自已生效，兩造既
    為契約當事人，自應受契約之拘束。則原告依上開契約，主張被告應向訴外人新
    光公司為終止系爭保險契約之意思表示，自有理由，應予准許。
六、據上論結，本件原告之訴為有理由，依民事訴訟法第七十八條，判決如主文。
中      華      民      國    八十九    年      三      月      七      日
                                        臺灣臺中地方法院民事第一庭
~B法      官  林三元
右為正本係照原本作成。
如不服本判決，應於判決送達後二十日內，向本院提出上訴狀。
中      華      民      國    八十九    年      三      月      十三    日
~B法院書記官


司法院資訊處製作；財團法人民間司法改革基金會備份。
